【裁判字號】    89,判,2217
【裁判日期】    890623
【裁判案由】    綜合所得稅
【裁判全文】
行  政  法  院  判  決                          八十九年度判字第二二一七號
    原      告  甲○○
    被      告  財政部臺灣省北區國稅局
右當事人間因綜合所得稅事件，原告不服行政院中華民國八十八年三月二十四日台八
十八訴字第一一九一六號再訴願決定，提起行政訴訟，本院判決如左︰
    主  文
原告之訴駁回。
    事  實
緣原告八十二年度綜合所得稅結算申報，被告以其漏報取自國防部中山科學研究院（
以下簡稱中科院）之薪資所得計新台幣（下同）四六二、二四○元，乃核定補徵稅額
五六、二○三元。原告不服，就取自中科院薪資所得四六二、二四○元部分，申經復
查結果，未准變更。提起訴願、再訴願，均遭決定駁回，遂提起行政訴訟，茲摘兩
造訴辯意旨於次：
原告起訴意旨略謂︰一、系爭所得應免徵所得稅：(一)蔣總統於五十五年鑑於國際情勢
日緊，國防科技必須力求自主，以使國家屹立不搖，遂根據動員戡亂時期臨時條款第
四條戡亂時期本憲政體制授權總統得設置動員戡亂機構，決定動員戡亂有關大政方針
。第五條總統為適應動員戡亂需要，得調整中央政府之行政機構、人事機構及其組織
所授於的權力，創立中山科學研究院，並依據憲法第一百六十五條國家應保障教育、
科學、藝術工作者之生活，並依國民經濟之發展，隨時提高其待遇，第一百六十六條
國家應獎勵科學之發明與創造，保護有關歷史、文化、藝術之古蹟、古物。第一百六
十七條國家對於左列事業或個人，予于獎勵或補助．．．三、於學術或技術有發明者
。．．．為法源，核予中科院非軍職員工部分所得（即品位加給、技術加給）免徵所
得稅之租稅優惠，並稍為彌補軍文職人員同工不同酬之憾，且為網羅滯留海外人才，
歸國效命之有利因素，以憲法為國家之根本大法，第一百七十一條法律與憲法牴觸者
無效之法定鐵則，原告據此主張被告及其上級督導機關財政部引用稅捐稽徵法第二十
一條第一款追課五年稅之處分事件顯然無效。蓋部分免稅突然轉為全部所得皆為應稅
所得，實為實質的降低待遇措施，自難謂無牴觸憲法第一百六十五條依國民經濟之發
展，隨時提高其待遇之保障。就中科院之命名、創立時之背景動機、及三十餘年的發
展成就，自有憲法第一百六十五條、第一百六十六條、第一百六十七條第三項之適用
，應為無可置疑之事實。(二)再按「個人之綜合所得總額，以其全年左列各類所得合併
計算之．．．第三類：薪資所得．．．凡公、教、軍、警、公私立事業職工薪資及提
供勞務者之所得：薪資所得之計算，以在職務上或工作上取得各種薪資收入為所得額
。前項薪資包括：薪金、俸給、工資、津貼、歲費、獎金、紅利、各種補助費及按月
或按年分期給付之退休金或養老金．．．。」為所得稅法第十四條第一項第三類所明
定。同法第四條第八款「左列各種所得，免納所得稅．．．八、中華民國政府或外國
政府，國際機構、教育、文化、科學研究機關、團體，或其他公私組織，為獎勵進修
、研究或參加科學或職業訓練而給與之獎學金及研究、考察補助費等。但受領之獎學
金或補助費，如係為授與人提供勞務所取得之報酬不適用之」中之但書規定，顯然為
德不彰，牴觸憲法第一百六十七條國家應獎勵科學之發明與創造．．．第一百六十七
條第三項．．．於學術或技術有發明者．．．之保障。試問如沒有有經年累月實驗證
明，再放大架設等實際勞務（心）之提供，何來科學之發明與創造，學術與技術之發
明，原告據此主張，系爭之中科院代表國家所核予國防科技人材之品位加給（技術加
給），不論發放之形式如何，皆有憲法第一百六十六條、第一百六十七條所明定獎勵
措施所引伸出租稅優惠之免稅規定之適用。二、政府機關對人民之信賴應予保護：(一)
又按「機關之間對法條施行若有爭議，在爭議未確定前，如對人民權益有所影響，應
選擇對人民最有利之方法為之，此乃法治國家行政權作用時之基本原則下，為避免侵
害人民的權利，依應為之當然限制。況且，如果其中之一機關施行之結果是對人民有
利之受益處分，且其依據是之前即已核定所為之行政命令或機關與人民簽訂契約時即
為之固有宣示，則縱或與其他機關間有爭議，最後結果如何，也不能因此否認原有之
受益結果，加以追回，或有追回之必要時，亦應由做成受益決定之機關代為負擔。而
此行政作用上之限制，是基於基本法理「誠信原則」，及衍伸至行政法上即為「信賴
保護原則」及「不溯及既往原則」之原理而生，以避免人民對國家法治之不信任，而
導致其他惡劣之後果（參鈞院七十年度判字第九七五號、七十一年度判字第一一一○
號、七十九年度判字第二○九五號行政法院判決要旨。）(二)故公法之爭訟，應有右述
「信賴保護原則之適用」（參鈞院七十六年判字第四七四號判決），蓋不管行政機關
之決定是否合法，除了重大且明顯之瑕疵或其違法係可歸責於納稅義務人外，行政機
關之行為一經表露於外，人民通常會對其所造成「法律狀態」之存續寄以信賴，並依
之作為行為依據，此種依據信賴，應受保護，否則人民將生活於一不確定之法律狀態
中。(1)查本案品位加給（或技術加給）應否課徵所得稅，在六十八年財政部雖擬具辦
法於六十八年十一月八日台六十八財字第一一二○四號報行政院函准備查在案，並以
台財稅第三八五○一號函復國防部；國防部及中科院秉此尊循往例，就系爭所得仍依
憲法第一百六十六條、第一百六十七條所衍伸出的租稅優惠獎勵措施（即所得稅法第
四條第八款，非但書部分）認為為免稅所得，因此並未開立扣繳憑單於原告。甚者，
稅捐稽徵機關逐年審閱中科院相關之會計資料，對系爭金額未予扣繳乙節，皆認同中
科院之主張，未予置喙，可證稅捐稽徵人員亦認定該所得為研究補助費。就所得稅法
第九十五條稽徵機關應隨時調查扣繳義務人對於有關扣繳報告是否確實，並督促依照
本法規定扣款繳納所授於稅捐稽徵人員法定稽徵認定權責，從五十五年中科院創立以
至八十年長達二十五年的認證下，原告據此認為就領受自中科院代表國家所核予品位
加給（技術加給）免稅待遇之法定效力生效，為無可置疑之事實，信賴保護原則亦因
而確立。(2)再就財稅機關之作為以觀，除前項所述外，財政部賦稅署於八十年一月四
日就納稅義務人所提出中科院非軍職人員薪資未盡合理之建言，移交桃園縣稅捐稽徵
處查明，經該處大溪分處派員調查瞭解，結果略以：「據中科院稱其員工薪資係分本
俸及品位加給『技術加給』兩部分，本俸依法課稅。至品位『技術』加給依所得稅法
第四條第八款規定為研究補助費，依法免納所得稅。」作之研究補助費，此研究補助
費台端建議應改成單一薪俸核課綜合所得稅，以健全所得稅制，此案俟所得稅法修正
時將一併建議上級單位參採。」本案系爭所得依上開所陳，迨至八十年稅捐稽徵機關
仍為免稅所得。(3)溯自八十一年七月一日被告單位成立，對中科院給付之「品位加
給」與「技術加給」究竟可否適用所得稅法第四條第八款規定免課所得稅，認滋生疑
義，乃於八十二年四月十五日北區國稅三第八二○○七三○七號函財政部建議「考量
中科院薪給制度對研究補助費性質之加給未按個案給付，致應列入課稅範圍之因素，
採不溯既往原則；明定自八十二年度起，中科院非軍職人員研究補助費性質之品位『
技術』加給均應列入薪資所得扣繳範圍，並應依法申報綜合所得稅。」以１、政府機
關乃屬一體，尚不得因編制之改變，而否認前者作為，是以在未有新函令發布前，自
不應編制之改變，肆意將免稅所得為應稅所得。２、又被告亦坦承系爭品位加給（技
術加給）究竟是否合於免稅要件滋生疑義。被告於該函中亦建議「採不溯既往原則；
明定自八十二年度起．．．」依右述足證財稅機關亦認定系爭品位加給（技術加給）
為免稅所得，政府對於人民信賴應予保護。三、其他有利原告之見解：(一)所得稅法第
四條第八款之規定，在獎勵參與科學研究，被告竟以中科院給付方式和支付標準，認
定為職務上或工作上所得之報酬，與立法精神有違。(二)中科院八十一年十一月三日八
十一訓誠字第一六八七三號函中，有利原告者為：「本院五十五年奉准成立，為配合
羅致尖端科技人才．．．發給科技人員研究補助費及協助研究之技術員技術津貼」，
被告竟扭曲其意。(三)再則中科院組成工作分子約類分為軍官及文職人員，文職人員又
細分為文官、科技聘僱、技術員、行政聘僱、僱工五類，其中軍官、文官、科技聘僱
皆同領受品位加給，但軍官的品位加給至今仍是免稅，而文官、科聘人員的品位加給
如不能免稅，將導致同工不同酬的不平衡心理產生，而損及研發成效，是為當時層峰
核予品位加給、技術加給免稅的另一主要考量之因素。(四)聯合報八十七年二月二十六
日報導：今年起中小學教師之課後輔導、暑期藝術活動所得，要開始繳納所得稅。檢
此篇報導，原告赫然發現財稅單位並未就另發現應徵之稅捐者，依法應補徵教職員
五年漏稅額並予於處罰，僅以「不瞭解」一詞帶過。另外軍醫除軍餉免稅外，在軍醫
院執業的加給均需繳稅，而中科院軍職員工除軍餉外，其研究加給（品位加給）亦可
免稅負。此種不公平的現象，顯示財稅單位嚴重違法失職，圖利特定階層人士。(五)有
關被告引用「品位加給」一詞，該詞自七十五年為配合國軍科技品位制度，將研究補
助費轉換為品位加給，名稱雖改變，但本質是不變，稽徵機關也逐年查證確認為研究
補助費，非薪資所得，是可以推論而得。四、綜合上述，足證財稅機關引用所得稅法
第四條第八款中但書規定及稅捐稽徵法第二十一條第一款之述欲追課中科院非軍職
員工受領自國防部及中科院代表國家所核予之品位加給（技術加給）免稅部分之所得
稅，有不能適用之爭議。為此，請命中科院參加訴訟，及行言詞辯論，查明事實後，
請判決撤銷原處分及一再訴願等語。
被告答辯意旨略謂：一、中科院之預算雖分別依計畫編列人事費支應其員工之各項給
與，但實際上領受「科技品位加給」或「技術津貼」之非軍職人員，無論配屬之單位
或參與不同計畫，悉依該院所訂「科技人員品位加給支給標準表」、「技術員薪給標
準表」之等級，每月按級定額領取「科技品位加給」或「技術津貼」。該院與其聘僱
人員之約定事項亦載明所指薪給，除實物代金及眷補費外，包括全部給與，是以該院
非軍職人員所領受之「科技品位加給」或「技術津貼」，核屬其因提供勞務所取得之
報酬，另被告於八十二年間曾派員前往該院現場瞭解結果，該院支付非軍職人員之「
科技品位加給」及「技術津貼」係採按月給付方式，原核定以系爭薪資所得（研究補
助費或品位加給）四六二、二四○元，併課當年度綜合所得額，核定應補稅額五六、
二○三元，要無不合。二、至原告主張於申報所得稅時，即依當年度扣繳憑單誠實申
報，而今中科院復掣發扣繳憑單，被告怠於事實之認定，而以扣繳憑單之掣發與否為
課稅之認定標準，且在認定標準未明確前，追溯補徵系爭所得之綜合所得稅，實有悖
依法課稅原則乙節；按財政部六十八年十一月三十日台財稅第三八五○一號函釋，中
科院發給研究人員之研究加給依職級按月定額發給者，應屬各該研究人員之薪資所得
，應於給付時應依法辦理扣繳，所得人並應於年度結算申報時合併申報課稅，並自六
十九年一月起適用。是「品位加給」屬薪資所得應合併申報課稅已臻明確，原告主張
顯係對法令之誤解。三、原告另主張稅捐稽徵人員逐年審閱中科院相關之會計資料，
對系爭金額未予扣繳，均未予置喙，顯證同意中科院對該所得性質認定為研究補助費
，屬免稅範圍乙節，查就中科院系爭「品位加給」或「技術津貼」是否依法扣繳、申
報情事，於被告成立前即八十年元月間經桃園縣稅捐稽徵處大溪分處去函中科院請依
法辦理，被告成立後亦先後多次函請中科院提示資料供核，此有被告所屬大溪稽徵所
八十三年一月二十二日北區國稅大溪審第00000000號等函件可稽，是原告主
張委無足採。四、原告又主張八十一年十一月三日中科院以（八十一）訓誠字第一六
八七三號函說明系爭研究補助費（品位加給）應屬免徵所得稅範圍，貴局並無疑義乙
節，查依該函內容僅係說明中科院薪資給付方式，而被告亦未據此函覆系爭品位加給
屬免稅所得；又依行政院秘書長來函已明確指示中科院給付非軍職人員之科技品位與
技術津貼免扣繳所得稅乙案，與現行法令規定不合，應依法課徵所得稅。且按現行所
得稅法對此相關之規定條文，係於五十二年制訂迄今，對系爭「品位加給」及「技術
津貼」應依法課徵所得稅之規定並未修正，被告依所得稅法規定補徵八十二年度綜合
所得稅，依法並無不合。原告之訴為無理由，請判決駁回等語。
    理  由
按中華民國政府或外國政府，國際機構、教育、文化、科學研究機構、團體，或其他
公私組織，為獎勵進修、研究或參加科學或職業訓練而給與之學金及研究、考察補
助費等所得，免納所得稅。但受領之獎學金或補助費，如係為授與人提供勞務所取得
之報酬，不適用之，為行為時所得稅法第四條第八款所規定。又凡公、教、軍、警、
公私事業職工薪資及提供勞務者之所得，為薪資所得，該項所得之計算，以在職務上
或工作上取得之各種薪資收入為所得額；前項薪資包括薪金、俸給、工資、津貼、歲
費、獎金、紅利、各種補助費及按月或按年分期給付之退休金或養老金。但為雇主之
目的，執行職務而支領之差旅費、日支費及加班費不超過規定標準者，及依同法第四
條規定免稅之項目，不在此限，復為同法第十四條第一項第三類所明定。查，本件原
告八十二年度綜合所得稅結算申報，經被告查得其取自中科院之薪資所得四六二、二
四○元未合併申報，遂依查得資料核定其綜合所得總額一、一九○、六九七元，補徵
稅額五六、二○三元。原告不服，就取自中科院之薪資所得四六二、二四○元部分，
循序提起行政訴訟，主張：中科院係依動員戡亂臨時條款第四條規定設立，其所研發
者乃及國家安全、全民福祉之國防科技，非一般民生科技所可比擬，而一般科技之
研發尚且予以租稅優惠，舉輕以明重，本案之研發自應給予更高之優渥獎勵，故而本
案原告所領取之「品位加給」（或「技術津貼」）所得為研究補助費應合於免稅優惠
之立法目的，依法免納所得稅。又該項所得之本質，既經中科院認定為免稅所得，自
足堪信實。其給付之方式，在會計上乃依員工參與程度不同，分別計算獎勵津貼之金
額採按月給付，此乃權衡變通之辦法，惟中科院係專案個別申請研究補助費，且按研
究計畫個案分別給付，應無疑義，由上述得之，本件「品位加給」（或「技術津貼」
）所得，依財政部六十八年十一月三十日台財稅第三八五○一號函釋，應屬免稅範圍
。本件原告於申報所得稅時，即依當年度扣繳憑單誠實申報，而今距前申報日期五年
後，中科院復掣發扣繳憑單，其掣發原因為何﹖所據法令為何﹖在在不詳，而被告卻
依此為補稅理由，似嫌牽強。政府機關對人民之信賴利益應予保護，本案認定課稅之
標準未明確前，及中小學教師課後輔導等所得未補課稅前，基於平等原則，自不宜追
溯補徵系爭薪資所得之稅款。且稅捐稽徵人員依所得稅法第九十五條規定，逐年至中
科院查閱會計資料，而對該研究補助費未予扣繳並未置喙，足證稅捐稽徵人員亦同意
中科院將研究補助費性質認定為免稅範圍。從而，本件被告依所得稅法第四條第八款
但書之規定，課徵系爭稅款，應為無效云云。經查，憲法第一百六十五條係規定教育
科學藝術工作者生活之保障，與憲法第十九條規定人民有依法律納稅之義務，兩者併
行不悖。前者，要求政府依國民經濟進展之情形，隨時提高教育科學藝術工作者之待
遇；但並不因此免除該類人員依法納稅之義務。因此，除非法律明定得免納稅義務者
外，稅捐單位對之課徵各類稅款，無違憲法第十九條、第一百七十一條之規定。從而
，中科院不論依何法源設立，其所屬人員除非法律明定免徵所得稅外，自不得解免其
納稅之義務。又行政法上所謂信賴保護原則，係指人民因相信既存之法秩序，而安排
其生活或處置其財產，則不能因嗣後法規之制定或修正，而使其遭受不能預見之損害
，用以保護人民之既得權益。本原則之適用，係在禁止新制定或修正法規有溯及既往
之效力。而所謂平等原則，係指相同之事件應為相同之處理，不同之事件則應為不同
之處理，除有合理正當之事由外，否則不得為差別待遇，合先明。本件中科院之預
算雖分別依計畫編列人事費支應其員工之各項給與，但實際上領受「品位加給」或「
技術津貼」之非軍職人員，無論配屬之單位參與不同計畫，均依該院所訂「科技人員
品位加給支給標準表」、「技術員薪給標準表」之等級，每月按級定額領取科技品位
加給或技術津貼。且該院與其聘僱人員之約定事項亦載明所指薪給，除實物代金及眷
補費外，包括全部給與，其非軍職人員所領受之科技品位加給或技術津貼，核屬因提
供勞務所取得之報酬，應無行為時所得稅法第四條第八款免納所得稅規定之適用。況
被告曾派員前往該中科院瞭解結果，其支付非軍職人員之科技品位加給及技術津貼確
係按月給付方式，復經中科院八十一年十一月三日（八一）訓誠字第一六八七三號函
致被告，說明該院各類薪資扣繳所得稅狀況：「以該院於年度開始即訂有各項研究計
畫，並按照研究計畫逐月實施。各項研究計畫除一般經費外，為獎勵科技人員竭盡心
智參與研發工作，另編列研發人員研究補助費及技術津貼。為便利作業，研發人員研
究補助費係採按月發放方式，再經由成本歸戶手續，回歸計畫預算內（研究補助費採
個案給付，必將增加人力及作業之負擔，不符經濟效益）」等語。足見中科院給付非
軍職員工之品位加給及技術津貼之所得，屬經常性研究補助費給與，且依職級按月定
額支給，為提供勞務所取得之報酬，依首揭規定，核非免稅之薪資所得，被告依法發
單補徵稅款，並未逾稅捐稽徵法第二十一條所定核課期間，於法並無不合。而首揭所
得稅法之規定一直未變更，僅闡明該稅法之行政院及財政部之函釋變更，未及於法規
之制定或修正，則上開函釋之變更應追溯至首開稅法頒布時生效適用，自無行政法信
賴保護原則之適用。而中小學教師課後輔導等所得，與本件系爭所得，性質上並非相
同之事件，本件被告對原告課稅之處分，亦無違平等原則。另納稅義務人如有所得稅
法第十四條第一項各類之所得，即應依同法第七十一條規定申報納稅，而所得稅法第
九十五條之規定，僅係為加強課稅資料之正確性，授予稽徵機關調查及督促扣繳義務
人對於扣繳報告之確實，是尚不因稽徵機關未為調查或督促扣繳義務人，即認納稅義
務人就其取得之所得不負申報納稅之義務。從而，被告依據首揭法律規定，課徵原告
本件系爭所得稅，無違憲法第一百六十五條、第一百七十一條之規定。原告主張，核
無足採。本件原處分洵無違誤，一再訴願決定，遞予維持，俱無不合。原告起訴意旨
，難謂為有理由，應予駁回。又本件事證已臻明確，自無命中科院參加訴訟，及行言
詞辯論之必要，附此明。
據上論結，本件原告之訴為無理由，爰依行政訴訟法第二十六條後段，判決如主文。
中    華    民    國     八十九      年      六      月     二十三      日
                    行 政 法 院 第 五 庭
                                審 判 長 評  事      廖  政  雄
                                         評  事      趙  永  康
                                         評  事      沈  水  元
                                         評  事      林  清  祥
                                         評  事      姜  仁  脩
右  正  本  證  明  與  原  本  無  異
                                         法院書記官  張  惠  美
中    華    民    國     八十九      年      六      月     二十六      日


司法院資訊處製作；財團法人民間司法改革基金會備份。
